【裁判字號】    98,訴,1839
【裁判日期】    990310
【裁判案由】    拆屋還地等
【裁判全文】
臺灣板橋地方法院民事判決              98年度訴字第1839號
原      告  祭祀公業林帆
法定代理人  乙○○
訴訟代理人  林傳源律師
被      告  魚中魚水族寵物有限公司
法定代理人  丁○○
被      告  戊○○
被      告  甲○○
共      同
訴訟代理人  張仁龍律師
訴訟代理人  林至偉律師
上列當事人間請求拆屋還地等事件，經本院於民國99年2 月24日
言詞辯論終結，判決如下：
    主      文
原告之訴及其假執行之聲請駁回。
訴訟費用由原告負擔。
    事實及理由
壹、程序方面：
一、原告具有當事人能力及原告法定代理人為乙○○：
    原告業經向臺北縣中和市公所申報，並於選出新任管理人乙○○，亦向臺北縣中和市公所申報核備在案，此有原告提出
    之該公所97年3月17日北縣中民字第0970009420號函及同年4
    月13日北縣中民字第0970015706號函可稽（見本院卷第 122
    、248 頁）。是原告具有當事人能力及原告之法定代理人為
    乙○○，核屬有據，應可認定。至於是否另有其他派下員尚
    未列入為原告之派下員，則係其他派下員與原告間是否具有
    派下員關係存在之另一問題，且依上開臺北縣中和市公所函
    示內容，已表明業經公告原告之派下員共13人，經公告期滿
    均無人異議，是在未有其他派下員異議或撤銷選任管理人乙○○之前，均應認原告具有當事人能力及原告之法定代理人
    為乙○○，究不影響原告具有當事人能力及原告之法定代理
    人乙○○之認定。
二、原告先後為減縮及追加訴之聲明部分：
    按按訴狀送達後，原告不得將原訴變更或追加他訴，但請求
    之基礎事實同一者、或減縮應受判決事項之聲明者，或不甚
    礙被告之防禦及訴訟之終結者，不在此限，民事訴訟法第25
    5條第1 項第2、3、7款定有明文；又被告於訴之變更或追加
    無異議，而為本案之言詞辯論者，視為同意變更或追加。同
    法條第2 項亦有明文。查本件原告對被告魚中魚水族寵物有
    限公司（下稱魚中魚公司）起訴請求拆屋還地及給付不當得
    利金額後，嗣變更聲明為請求被告魚中魚公司遷出上開房屋
    ，核係屬減縮聲明；原告另追加被告戊○○、甲○○，請求
    被告戊○○、甲○○拆屋還地及給付不當得利之金額（含再
    追加五年期間之不當得利部分），則其請求之基礎事實同一
    ，且被告亦均未爭執而為言詞辯論，就追加五年期之不當得
    利金額部分，則係擴張訴之聲明。是原告所為訴之變更及追
    加，於法均核無不合，應予准許，合先敘明。
貳、實體方面：
一、原告起訴主張：
  (一)緣坐落台北縣中和市○○段第710 地號（重測前為漳和段山
    腳小段第79-2地號）土地、面積：10.3平方公尺（下稱系爭
    土地）係原告所有。被告戊○○、甲○○無權占用系爭土地
    ，併在其上建築一違章建物（下稱系爭建物），爰依民法第
    767 條規定，請求被告戊○○、甲○○拆除上開建物並返還
    占用之系爭土地。被告魚中魚公司占用上開建物，妨害原告
    所有權之行使，應依民法第767 條規定，應自上開建物遷出
    。
  (二)按無法律上之原因而受利益，致他人受損害者，應返還其利
    益，民法第179 條前段定有明文。被告戊○○、甲○○無權
    占有原告之系爭土地，可能獲得相當於租金之利益，原告自
    得依不當得利規定，請求被告戊○○、甲○○給付相當於租
    金之損害。另按城市地方房屋之租金，以不超過土地及其建
    築物申報總價額年息10% 為限，而此項規定於租用基地建築
    房屋者亦得準用，土地法第97條第1項、第105條固有明文。
    查「系爭710地號土地」於96年1月之申報地價為每平方公尺
    新台幣（下同）11920元，有原證1號之土地登記第二類謄本
    可參，以占用面積為10.3平方公尺，倘以土地申報總額年息
    10％計算，則原告自起訴後至拆屋交還土地之日止之每月不
    當得利數額僅為1023.1元（計算式：11920×10.3×10%÷12
    ＝1023.1元），實嫌過低。按「市場攤位之承租人，不僅在
    其承租之攤位得以營商，並得享受整個市場之特殊利益，其
    應付租金不僅為使用攤位之對價，且包括此項特殊利益之對
    價在內，自非普通之房屋兼土地之承租可比，固不受土地法
    第97條及實施都市平均地權條例第48條(舊)所定，房租及地
    租最高限制之拘束。」，最高法院54年台上字第1528號著有
    判例。查系爭建物位於臺北縣中和市○○路40米大道旁，附
    近商家雲集，人潮及車流往來頻繁，商業景象繁榮，有「小
    北百貨」「85度Ｃ」等著名商家，地點甚佳；且告係經營商
    業，其享有之利益顯然高於普通占用他人房屋者之利益，自
    不應受土地法第97條之拘束。查台北縣中和市店面平均每坪
    租金行情約805元至1207元（見原證4永慶房屋網站資料），
    以系爭建物之絕佳地點而言，應以每坪每月租金1200元為合
    理，系爭土地為10.3平方公尺，是被告戊○○、甲○○應按
    月給付原告3967元（1200÷0.3025＝3967小數點以下四拾五
    入）之不當得利金額。從而，被告戊○○、甲○○應給付原
    告自93年12月3日起至98年12月2日止之238020元，及自98年
    12月3 日起至返還系爭土地之日止，按月給付3967元（1200
    ÷0.3025＝3967小數點以下四拾五入）之不當得利款項。
  (三)原告依民法第767 條物上請求權請求被告拆屋還地，並依民
    法第179條、184條請求損害賠償。
  (四)原告訴之聲明：
    (1)被告戊○○、甲○○應將坐落台北縣中和市○○段710 地
      號土地上，門牌號碼為臺北縣中和市○○路209 號，面積
      十點三平方公尺之房屋拆除，並將該部分土地返還原告。
      被告魚中魚公司應自上開甲部分房屋遷出。
    (2)被告戊○○、甲○○給付原告238020元及自起訴狀繕本送
      達翌日起至返還第一項土地之日止，按月給付原告三千九
      百六十七元。
    (3)原告願供擔保請准宣告假執行。
二、原告對被告之抗辯，則陳述：
  (一)被告提出之「承諾書」非真正：
    (1)原告之檔案中並無上開「承諾書」之存在。
    (2)上開「承諾書」中林雲成之簽名、印章與原證8 號（即被
      證1 號）「合建契約」上林雲成之簽名、蓋章，明顯不符
      ，顯非林雲成之簽章。申言之，兩者「林」字之字跡筆順
      明顯不同；承諾書上之「雲」字與合建契約上書寫方式不
      同（「雨」部分一為兩直豎、一為四點）；「成」亦明顯
      筆順、方向不同。恐係他人偽簽。又被告雖提出上開「承
      諾書」原本，惟仍難以證明該「承諾書」上之林雲成之簽
      名、蓋章係其本人所為。被告欲證明真正，自應舉證證明
      該「承諾書」上之林雲成之簽名、蓋章係其本人所為，否
      則依民事訴訟法第277條之規定，自應受不利之認定。
    (3)承諾書上之系爭79-1地號，早於76年9 月10日遭徵收（見
      原證12號土地登記簿），且地目為「道路」，供公眾使用
      ，非私人所有，不可能於84年8 月30日再由祭祀公業林伯
      障及原告承諾歸趙信宏所有使用，而訴外人趙信宏身為建
      商，對於土地所有權之狀態更知之甚稔。此足見上開「承
      諾書」根本係私相收受、通謀虛偽之產物，恐係訴外人丙○○與趙信宏所偽造，依法應係無效（通謀虛偽意思表示
      、客觀給付不能），更遑論根本不具備形式上之真正。
  (二)依證人丙○○之證詞，無足證明承諾書為真正：
    (1)「承諾書」所述之79-1地號，早於76年遭徵收為中和市公
      所所有，已不可能於84年8月30日再由祭祀公業林伯障、
      原告承諾歸趙信宏所有使用。則何以丙○○（祭祀公業林
      伯障管理人）會在上開承諾書上簽名，承諾歸予訴外人趙
      信宏所有使用？已不符情理，是否有私相授受之違法情事
      ，頗啟人疑竇。
    (2)又（問系爭79-1地號土地，76年已被公所徵收，何以要在
      84年歸由趙信宏所有？）證人丙○○證稱：76年徵收我不
      清楚，公所沒有通知我們等語。惟系爭79-1地號土地業經
      徵收，土地徵收補償費380234元，由台北縣政府於76年以
      76年度存字第740 號提存（見原證18），並由原告之前管
      理人林雲成於77年6 月20日至鈞院提存所領取在案（見原
      證1 號）。乃證人丙○○居然證稱何徵收不清楚，公所未
      通知，顯係避重就輕，其證言顯不可信。
    (3)原告主張於本院93年度訴字738號民事案件中：
      訴外人丙○○起訴主張：「被告丙（即訴外人趙信宏）
        與原告於80年10月24日簽立備忘錄1 份，係雙方依照祭
        祀公業林伯障（當時管理人即丙○○）提供坐落台北縣
        中和市○○段山腳小段70地號等12筆土地與被告所簽訂
        之合建契約書後，再行訂立之履行事宜約定條款。依上
        開備忘錄之約定：『二、乙方（即丙）願付給甲方（即
        原告）(一)00000000 元。(二)新建大樓第16層樓房內1間（
        坪數以30坪左右為準不限定位置）。(三)同地段75-1地號
        面積38平方公尺之二分之一產權（應給與祭祀公業建物
        部分由乙方理清）。』被告丙應給付原告00000000萬元
        、新建大樓之第16層樓房1間及系爭75-1 地號土地二分
        之一之產權。惟被告丙…均推託該土地產權因故暫且登
        記於其子即被告丁名下，而丁不願配合辦理移轉登記云
        云』。
      訴外人趙信宏於該訴訟事件中抗辯陳述：「被告丙於77
        年6 月27日與地主祭祀公業林伯障（管理人甲）、祭祀
        公業林帆（管理人林雲成）簽訂原證二供地合建契約書
        ，約定祭祀公業林伯障、祭祀公業林帆提供中和市○○
        段山腳小段70、70-1、70-2、70-3、70-4、70- 5、70-
        6、70 -7、70-8、70-9、75、75-1、75-2、75-3、75-4
        、76-2、79、79-1、79-2地號等19筆土地，由被告丙出
        資興建5 樓公寓。79年5月9日，祭祀公業林伯障再與被
        告丙訂立協議書，約定上述土地中之70、70之1、70之2
        、70之3、70之8、75地號等6筆部分，改為興建16 層大
        樓及地下停車場。祭祀公業林伯障、祭祀公業林帆因本
        件合建案應分得之房屋，於原證二供地合建契約書及協
        議書內已有明確之約定。原告係祭祀公業林伯障之管理
        人，竟利用其身分，要求被告丙給付其個人：00000000
        元。新建大樓第16層樓房內1 間（坪數以30坪左右為準
        ，不限定位置）。系爭75-1地號土地面積38平方公尺之
        二分之一產權（被告丙因取得75-1地號土地應給與祭祀
        公業林伯障之建物，由被告丙自理）。被告丙為求合建
        事務得以順利進行，不得不同意其需索，於80年10月24
        日與原告訂立原證一備忘錄。被告丙雖同意給付原告台
        北縣中和市○○段山腳小段75-1地號面積38平方公尺土
        地之二分之一產權，但被告丙此項債務，業經被告丙於
        84年8月29日償付原告00000000元以為替代而消滅….」
        等語（見原證13號本院93年度訴字738號民事判決）。
      可知證人丙○○身為祭祀公業林伯障管理人，利用其身
        份與合建之機會，向訴外人趙信宏至少索求不法利益12
        00萬以上（以及之房屋、土地）。足見證人丙○○與訴
        外人趙信宏已有私相收受，違背祭祀公業利益之行為。
        因此其就前開「承諾書」作證，絕對會偏頗被告，而對
        原告做不利之供詞，其憑信、客觀性俱無，其證言顯不
        可採。
      對於此一作偽證且藉管理人身份與建商合作之機會收受
        私人不法利益，損害祭祀公業利益之證人，其證言絕不
        可採信。因此證人丙○○證稱「承諾書為真正」「林雲
        成蓋印章時我和他都在場。」等證詞，根本無足採信。
        承諾書極可能亦是丙○○、代書與趙信宏私相收受之產
        物。
  (三)依原告之規約，祭祀公業之財產處分，需經派下員或經由各
    房派下代表會議議決半數以上通過授權管理人執行。然而對
    於「承諾書」，要將系爭土地贈與趙信宏之行為，依規約必
    須有會議議決半數通過始合法，理應有書面會議紀錄。惟證
    人丙○○卻說有開會同意，但沒有會議紀錄云云，顯不可採
    。
  (四)承諾書應不生效力：
    (1)按「無代理權人以代理人之名義所為之法律行為，非經本
      人承認，對於本人不生效力。」民法第170 條定有明文。
      被證5號之會議記錄係討論有關系爭土地及79-1 地號土地
      之出售事宜，決議依規約辦理授權同意由管理人全權處理
      。該會議記錄係於80年3 月10日決議授權管理人林雲成出
      售土地，此係原告之派下員會議依照規約所做成之決議，
      因此當時之管理人林雲成即必須此此授權，執行此一出售
      土地之決議，因此管理人林雲成明知是被授權出售系爭79
      -2地號土地即不得違背決議與派下員大會之授權將該土地
      「贈與」給趙信宏，否則不啻偽造文書。因此承諾書顯係
      虛偽，不可能是林雲成簽名蓋章，而應係他人偽造。
    (2)原告之派下員大會係決議出售系爭土地，並未授權將土地
      贈與他人，然「承諾書」卻記載為贈與，則林雲成顯係無
      權代理，該承諾書對原告不生效力。
    (3)證人丙○○即祭祀公業林伯障管理人作證稱79-1地號土地
      抵給趙趙信宏，79-2地號送給趙信宏。其有何權利做此決
      定？前開派下員會議明白授權出售「79-1、79-2土地」，
      丙○○卻慷原告之慨，將之任意送給趙信宏，私底下卻是
      背信收取私人巨大利益，淘空原告資產圖利自己與他人，
      亦可證「承諾書」應係丙○○假造，並非林雲成簽名蓋章
      。換言之，丙○○把原本應出售給趙信宏之79-1、79-2土
      地私下商議，無償送給趙信宏，然後私底下向趙信宏收了
      1200萬元、一間房子跟前開判決中之75地號土地，因此承
      諾書應係造假，而非林雲成簽名。
    (4)承諾書所載之支票款130 餘萬元，係何原因並未記載，係
      私相收受或給管理人之不正利益，亦不可得知。證人丙○○稱該130 餘萬元，係林信宏跟趙信宏要的，正用於祭祀
      公業的公墓，亦係虛偽之證詞。查祭祀公業林帆即原告根
      本沒有所謂「公墓」可言，僅有祭祀公業林伯障有公墓，
      而林帆之骨灰係一併存放於祭祀公業林伯障之公墓中，而
      該公墓早於77年建造（見原證22號之照片），且所有費用
      都是由祭祀公業林伯障支付，早在77年、79年間購買墓地
      款支出0000000元、建造墓地工程費支出0000000元... 等
      （見原證23號明細表）。在84年並未有建造公墓之事，證
      人丙○○稱林雲成拿了錢去做公墓，顯是來個死無對證，
      其為不實虛偽陳述，彰彰明甚等語。
  (五)系爭土地上未依建築法第28條取得建照即於其上興建建物，
    非為無權占有，且係違章建築，自應予以拆除。
  (六)合建契約原告沒有分到應有之份額，但祭祀公業林伯障部分
    有分到，祭祀公業林伯障的派下員內部都有分配。原告本來
    應分得之建物有約定折算價值為陸仟多萬元，原告應折抵建
    商三千多萬元後，建商尚應給付原告三千多萬元，所折抵三
    千多萬元的部分是祭祀公業林伯障多分得之建物所應折抵的
    金額，所以建商尚應給付原告三千多萬元等語。
三、被告則辯稱：
  (一)系爭土地所有權登記名義人固為原告，惟上開土地原告前於
    77年6 月27日即已提供與訴外人「祭祀公業林伯障」及訴外
    人趙信宏簽立「供地合建契約書」（見原證一契約書第1條
    ），而該「供地合建契約書」第13條清楚記載原告所提供之
    系爭合建土地概由趙信宏承受處分等語，而該合建案早經建
    主與地主完成結算在案，本件系爭土地當由建主趙信宏承受
    且為趙信宏所得自行處分，而趙信宏將系爭土地提供予訴外
    人戊○○、周惠娟起造系爭建物，嗣出租與被告魚中魚公司
    使用，被告均非無權占有使用。
  (二)系爭土地係訴外人趙信宏提供予被告戊○○、周惠娟起造房
    屋嗣出租與被告魚中魚公司，本件被告等人確係有權占有使
    用系爭土地，參諸原證一號之「供地合建契約書」堪屬明確
    。除此而外，自原告與訴外人祭祀公業林伯障84年8 月30日
    出具承諾書，其中第1點明確載明系爭土地（即重測前第79-
    2地號）及重測前第79-1 號土地均歸屬於訴外人趙信宏所有
    等語明確（見被證三），原告雖否該承諾書之真正，但業據
    證人丙○○即祭祀公業林伯障管理人結證：證人丙○○係祭
    祀公業林伯障之管理人，... 承諾書為真正，林雲成（接即
    原告之當時之管理人）在（承諾書）蓋印章時，證人丙○○
    與林雲成均在場，簽承諾書將系爭土地屬於趙信宏等語，足
    證承諾書係真正，系爭土地確係歸屬於趙信宏所有。
  (三)依承諾書第二點記載原告與訴外人祭祀公業林伯障有收受訴
    外人趙信宏所交付之，合作金庫中和支庫，帳號011336號，
    票號XQ0000000號，發票日84年9 月24日，面額0000000元整
    之支票乙紙，依證人丙○○所證稱：承諾書上合作金庫的13
    0餘萬元，係林雲成去跟趙信宏要的...等語，再經被告央請
    訴外人趙信宏向合作金庫商業銀行中和分行申請調取是紙支
    票之回籠支票（見被證四），證明確有該紙支票之存在，且
    已由「林桂祥」即林雲成之長子提示兌現，可證明承諾書係
    屬真正，否則何以確實有該支票，且確已如數兌現。
  (四)原告雖主張漳和段山腳小段第79-1地號土地，於76年間已徵
    收為中和市公所所有乙節，縱係屬實，然因該土地向來即係
    登記為原告名下，徵收時主關機關亦僅係通知原告，訴外人
    趙信宏無得知悉，原告倘知悉該筆土地已被徵收，卻仍書立
    承諾書與趙信宏，係原告矇騙趙信宏，趙信宏自得依法主張
    權利，惟仍無法動搖該承諾書係屬真正之事實，原告此等辯
    解毫無理由。
  (五)系爭土地係屬未足8 公尺以上之道路用地，道路用地實無法
    為開發使用，且政府就未足8 公尺之道路用地，並未訂定徵
    收計畫，而此筆土地趙信宏當時如請求移轉，則需負擔稅費
    ，趙信宏為省稅費，乃暫未請求原告移轉，未料此竟讓原告
    有要索之機會，幸而為確認權利歸屬，原告之前曾書立承諾
    書在案，否則乙○○假原告所為之不當索求豈不遂其所願！
  (六)原告不否認被證一供地合建契約書及所附會議記錄之真正，
    而自此揭契約文書堪堪可證，原告派下員業經同意本件系爭
    合建之土地於合建後歸由建主趙信宏所有，復有原告所立承
    諾書再次清楚確認被證一供地合建契約書之給付內容，且原
    告復確實收受趙信宏之支票，並已予兌現，而丙○○復證稱
    建主趙信宏有依契約分配給祭祀公業，祭祀公業也有做好分
    配，系爭土地確係歸屬於趙信宏所有無訛，原告斷無理由反
    口否認此等事實。
  (七)原告曾於80年3 月10日召開派下員會議，計有林長茂、林長
    安、林長城、林建隆、林建忠、林義雄、林進發、林長景、
    林長溪、林壬癸等10人出席，全數決議同意處分本件系爭79
    -2地號土地，有原告80年3 月10日派下員會議紀錄可證（見
    被證五），而當時原告之派下員計有17名，依當時原告規約
    第7 條規定，祭祀公業財產經派下員半數以上通過可授權管
    理人為之，此次會議決議同意之人數為10人，早已逾越半數
    ，有台北縣中和市公所77年3月15日77北縣中民字第9220 號
    函及所附原告派下員名冊及規約等函文可證（見被證六）。
  (八)本件被告魚中魚公司僅係單純承租建物之人，立有租約在案
    ，按時給付租金而使用建物，被告魚中魚公司僅係承租人就
    該建物並無處分權能，而被告戊○○、甲○○亦係有權占有
    系爭土地，原告訴請被告拆除建物返還土地，並主張按月給
    付3967元，實無理由。且原告所主張每月3967元亦屬超高，
    實不應准許。
  (九)被告所提被證三「承諾書」確屬真正，原告空口否認，至無
    理由：
    (1)原告以其檔案中並無此開承諾書為由即主張承諾書並非真
      正，實係無理。原告如何管理、保存檔案，係原告自身之
      事，原告豈能以檔案中無此承諾書即主張承諾書非真正？
      且原告檔案中究竟有無承諾書亦僅其片面之詞，不值採信
      。
    (2)原告指稱承諾書上林雲成之簽各與（原證八）合建契約書
      上之簽名、蓋章明顯不符，主張非林雲成所簽云云，顯係
      企圖扭曲事實，不足採信。承諾書係屬真正乙節，不但有
      證人丙○○到庭詰證在卷，且有被告所提被證四及依系爭
      承諾書內容所示之付款支票可證，為求更為明確，被告再
      請付款銀行開立證明，內容為「本支票係於民國84年9 月
      26日由合作金庫銀行三重分行提示交換，領款背書人帳號
      為0000000000000 ，戶名為林桂祥」等語(見被證九)，並
      蓋有銀行印章，在在足證系爭支票確係於簽立被證三承諾
      書時即已簽立，並由林雲成收受後委由長子林桂祥持以兌
      現，凡此在在足證「承諾書」確屬真正，否則簽承諾書時
      要開立並交付鉅額支票，並讓其如數兌現？
    (3)更查經比對被證三承諾書與原證八號合建契約文件可見，
      林雲成之簽名以肉眼可見係屬相符（被證一第6 頁、第13
      頁林雲成之簽名參照），原告竟還故意視而不見，誑稱明
      顯不符，委無可取。又退步以言，被證三承諾書係於84年
      8月30日簽立，被證一第6 頁係77年6月27日簽立，被證一
      第13頁係79年2 月15日簽立，亦即被證三承諾書與被證一
      合建契約文件簽立時間有相當差距，縱認有小許差異亦屬
      自然而平常之事，何況以肉眼仍可見諸係出於同一人之手
      ，其中尤以「成」字之連筆方式最為特殊，而「成」字一
      望即知其連筆方式乃係相同，原告實不應昧於事實空言否
      認。
    (4)未查原告所稱79-1地號土地於簽承諾書前已為中和市公所
      徵收，該承諾書係通謀虛偽意思表示，客觀給付不能而無
      效云，亦無理由。茲查土地並非登記訴外人趙信宏名下，
      趙信宏如何得知土地被徵收，且如79-1地號土地已被徵收
      而丙○○、林雲成還簽立承諾，係伊等是否有對趙信宏為
      詐欺之問題，而79-1地號土地並無滅失，亦無客觀給付不
      能之問題，原告所稱並無理由。
    (5)證人丙○○所言與事實相符，且有被證四、被證九之回籠
      支票可相互佐參，在在可稽丙○○所詰證被證三承諾書為
      真正乙節，堪屬可採：
      有關79-1地號土地原係登記原告名下，縱於簽立被證三
        承諾書前為中和市公所徵收，而後還簽立承諾書，然此
        亦係原告本身之問題，丙○○未必得知，何況林雲成尚
        在其上署押，何來趙信宏與丙○○私相授受之事？
      又丙○○證稱不清楚79-1地號土地被徵收，公所未通知
        伊乙節。經查79-1地號土地係登記原告所有，徵收係通
        知原告，何以會通知丙○○？再比對原告所提原證十八
        號提存書，可見提存物受取人係原告，並非丙○○，且
        原告復自認嗣係原告當時管理人林雲成提領補償費，並
        有原證十九可參，此等文件及相關事實並未涉及丙○○
        ，則證人丙○○證稱伊不清楚徵收之事，公所未通知伊
        等語，實屬可能，原告豈能憑空認斷其證言不實？
      本院另案93年度訴字第738 號事件，與本件毫無相干，
        且證人丙○○與訴外人趙信宏、被告戊○○根本立於對
        立爭訟之地位，雙方干戈相向，攻防甚烈，證人丙○○
        豈會偏袒於被告或訴外人趙信宏？再者，證人丙○○所
        求如已落袋，渠於本件又何須再為偏袒，而甘負具結偽
        證之風險？
      再系爭土地原告確於80年3 月10日召開派下員大會決議
        處分，原告竟還昧稱無決議，誑稱證人丙○○所言不實
        ，顯係企圖扭曲混淆，毫無可採。
    (6)原告一再陳稱承諾書係將土地「贈與」給趙信宏，實屬非
      是，訴外人趙信宏當時確係支付對價，顯非贈與，否則不
      應收取任何對價。從而承諾書亦非無權代理。更何況訴外
      人趙信宏亦可主張表見代理而受信賴保護，自屬當然！
  (十)系爭土地訴外人趙信宏所以未要求移轉，係因該土地屬未足
    8 公尺以上之道路用地，道路用地實無法為開發使用，且政
    府就未足8 公尺之道路用地，並未訂定徵收計畫，而此筆土
    地趙信宏當時如請求移轉，則需負擔稅費，趙信宏為省稅費
    ，乃暫未請求原告移轉，未料此竟讓原告有要索之機會，幸
    而為確認權利歸屬，原告之前曾書立承諾書在案，否則乙○○假原告所為之不當索求豈不遂其所願！
  (十一)原告所提原證22至多係與繼祀公業林伯障有關，與原告無干
    ，且更不知係何時情況之照片，目前情狀如何亦未可知，更
    與本件爭執無關，自不得為有利於原告之認定。況且公墓亦
    須不斷維護整修，趙信宏當時既確已如數付款，則受領之一
    方究竟如何處理亦非趙信宏所得干涉，且該款究竟如何使用
    亦係原告本身之事，何可牽扯其他人？
  (十二)原告所提原證23，被告否認其真正，且縱係真正，與本件亦
    屬無關。
  (十三)原告主張被告戊○○、被告甲○○佔有系爭土地亦逾五年，
    擴張請求五年相當租金之不當得利，每月以3967元計算云云
    。然查原告就此項主張並未具確切證明以實其說，台北縣中
    和市○○路209 號申請建照之基地係79地號土地，與本件所
    爭係第79-2地號跟本無關，本件第79-2地號土地係道路用地
    根本無法申請建照，因此台北縣中和市○○路209 號門牌何
    時編定，與被告有無有本件土地無關。且本件第79-2地號土
    地原登記係4平方公尺，原告起訴前不久才改為10.30平方公
    尺，原告竟全部以10.30平方公尺為計算，亦與法不合。
  (十四)原告所稱本件系爭土地上建物為違章建築，縱若屬實，亦屬
    行政事項，而非本件審究之範圍。
  (十五)被告答辯聲明：駁回原告之訴及其假執行之聲請。如受不利
    之判決，願供擔保請准宣告免為假執行。
四、本件兩造不爭執之事實：
  (一)系爭建物目前直接占有使用人為被告魚中魚公司。
  (二)系爭建物為被告戊○○、被告甲○○所建築。
  (三)被告魚中魚公司之法定代理人丁○○向被告甲○○承租系爭
    建物。
  (四)系爭土地所有權人為原告，且卷附系爭土地謄本為真正（97
    年11月1 日重測後土地面積從四平方公尺變更為十點三零平
    方公尺）。
  (五)79-1地號土地在76年業經徵收，原告已領取徵收款在案。
  (六)被證三承諾書上所記載之支票，係訴外人趙信宏簽發，由原
    告前管理人林雲成收受，嗣由林雲成之長子林桂祥提示兌現
    （見被證四、被證九）之事實。
  (七)原告、訴外人祭祀公業林伯障與訴外人趙信宏簽署之合建契
    約書（見被證一）為真正。
五、本件兩造爭執點，在於：(一)本件「承諾書」是否有效？(二)被
    告是否無權占用系爭土地？經查：
  (一)本件「承諾書」係屬有效：
    原告主張：承諾書係屬無效等語，被告辯稱：承諾書係合法
    有效等語。查：
    (1)原告與訴外人祭祀公業林伯障於84年8 月30日出具之承諾
      書（見本院卷第108 頁被證三），其中第一點明確載明系
      爭土地（即重測前79-2地號）及重測前79-1地號土地使用
      歸由訴外人趙信宏所有使用等語明確，且證人丙○○即祭
      祀公業林伯障管理人到庭結稱：證人丙○○係祭祀公業林
      伯障之管理人，... 承諾書為真正，林雲成（接即原告之
      當時之管理人）在（承諾書）蓋印章時，證人丙○○與林
      雲成均在場，簽承諾書將系爭土地（歸）屬於趙信宏等語
      （見本院卷第146 頁言詞辯論筆錄）；再依承諾書第二點
      載明：原告與訴外人祭祀公業林伯障有收受訴外人趙信宏
      所交付之，合作金庫中和支庫，帳號011336號，票號XQ00
      00000號，發票日84年9 月24日，面額0000000元整之支票
      乙紙等情在卷（見本院卷第108 頁），且依證人丙○○所
      為證言稱：承諾書上合作金庫的130 餘萬元，係林雲成去
      跟趙信宏要的...等語（見本院卷第146頁言詞辯論筆錄）
      ，再經被告提出向合作金庫商業銀行中和分行申請調取該
      紙支票（見本院卷第183 頁被證四），證明確實有該紙支
      票，且已由「林桂祥」即林雲成之長子提示兌現乙節屬實
      ，足證該承諾書係真正，系爭土地確係由原告交付訴外人
      趙信宏占有使用，應可認定。
    (2)原告雖主張承諾書上原告之前管理人林雲成之簽各與合建
      契約書（即原證八號）上之簽名、蓋章明顯不符，否認為
      原告之前管理人林雲成所簽署等語。
      查依證人丙○○係祭祀公業林伯障之管理人到庭結稱：林
      雲成（承諾書上）蓋印章時我和他（林雲成）都在場等語
      （見本院卷第146 頁言詞辯論筆錄），且依一般吾人社會
      經驗，一人同時兼具多顆印章，事屬恆有，殊不得單憑承
      諾書上之林雲成印文與合建契約書上之印文不同，遽認承
      諾書係非林雲成之印章所簽署。況上開承諾書所載之支票
      ，亦確有該支票及業經林雲成簽收該支票，且已由林雲成
      之長子「林桂祥」提示兌現事實存在，已如前所述。至於
      原告肪承諾書上原告之前管理人林雲成之簽各與合建契約
      書上之簽名不符，否認承諾書為原告之前管理人林雲成所
      簽署等語，惟此僅係原告徒憑肉眼判斷，被告則辯稱兩者
      簽名相同等語，足見徒憑肉眼外觀，尚難據以認定是否簽
      名相同，但如前前述，承諾書上之林雲成印文，核屬真正
      ，則承諾書上林雲成之簽名是否林雲成親自簽名，自可不
      究，縱令非林雲成親自簽名，亦不得逕自否認上開印文之
      真正。是原告否認上開承諾書非屬原告前管理人林雲成所
      簽署，尚乏依據，要不可取。
    (3)原告又主張79-1地號土地於簽署承諾書前，已為中和市公
      所徵收，該承諾書係通謀虛偽意思表示，客觀給付不能而
      無效等語。
      查上開承諾書確係有效存在之事實，已如前述，且縱令79
      -1地號土地不能依承諾書之約定交付訴外人趙信宏占有使
      用，亦僅79-1地號土地部分，是否具有不能給付之問題，
      惟並不影響系爭土地業已交付訴外人趙信宏占有使用之事
      實，是系爭土地並無給付不能之事實，自屬合法有效（見
      民法第111條、第225條規定）；原告又未舉證證明該承諾
      書係通謀虛偽意思表示而無效之事實。是原告此部之主張
      ，尚乏證據證明，亦不可採。
    (4)原告復主張：原告之檔案中，並無該承諾書，否認承諾書
      為真正等語。
      查原告如何管理、保存檔案，係原告本身之事務；原告是
      否仍保留上開承諾書之檔案，與是否有該承諾書，非屬必
      然存在相關性，或該承諾書僅簽署一份交付訴外人趙信宏
      持有為證，原告即無存檔之可能；縱或原告持有承諾書副
      本、或影本或正本，亦或因原告未能保存遺留交接完整，
      致原告目前並無該承諾書之諸多可能性，殊不得以原告檔
      案中無此承諾書，據此認定該承諾書非真正。是原告此部
      分之主張，亦無理由，尚難採信。
    (5)原告再主張：（問79-1地號土地，76年已徵收，何以要在
      84年歸由趙信宏所有？）證人丙○○證稱：76年徵收我不
      清楚，公所沒有通知我們等語。惟系爭79-1地號土地業經
      徵收，土地徵收補償費380234元，由台北縣政府於以76年
      度存字第740號提存，並由原告之前管理人林雲成於77年6
      月20日領取在案。證人丙○○居然證稱徵收不清楚，公所
      未通知，顯係避重就輕，其證言顯不可信等語。
      查79-1地號土地固業經政府徵收，土地徵收補償費380234
      元，由台北縣政府於76年4月23日以76年度存字第740號提
      存，並由原告之前管理人林雲成於77年6 月20日至提存所
      領取在案，此有該提存書（見本院卷第249 頁原證18號）
      及臺北縣政府99年1 月12日北府地徵字第0990024331號函
      （見本院卷第251 頁原證19號）在卷可稽。但此筆徵收補
      償費既係由原目前管理人林雲成所領取之事實，並非證人
      丙○○處理之事務，是證人丙○○證稱如何徵收不清楚，
      公所並未通知證人丙○○，證人丙○○當然不知情，應非
      無據，尚可採信。殊不得以證人丙○○證稱不知79-1地號
      土地徵收事實，即得否認證人丙○○所為上開「承諾書係
      林雲成簽署」證言之真實性或可靠性。況如前所述，承諾
      書所約定系爭土地及79-1地號土地，縱令79-1地號土地部
      分，具有不能給付之問題，惟並不影響系爭土地並無給付
      不能之問題，仍具法律上之有效甚明。是原告此部分之主
      張，亦無理由，尚難採信。
    (6)原告又主張：79-1地號土地早於76年9 月10日既經徵收，
      且地目為「道路」，供公眾使用，非私人所有，因此不可
      能於84年8 月30日再由祭祀公業林伯障及原告承諾歸趙信
      宏所有使用，而訴外人趙信宏身為建商，對於土地所有權
      之狀態更知之甚稔。足見上開「承諾書」根本係私相收受
      、通謀虛偽之產物，恐係訴外人丙○○與趙信宏所偽造，
      依法應係無效等語。
      查原告與訴外人祭祀公業林伯障於84年8 月30日出具之承
      諾書（見本院卷第108 頁被證三），係屬真正，且承諾書
      第一點載明系爭土地（即重測前79-2地號）及系爭79-1地
      號土地使用權，歸由訴外人趙信宏所有使用等語明確（見
      本院卷第108 頁）；又承諾書第二點載明：收到受訴外人
      趙信宏支付合作金庫中和支庫支票帳號011336號，ＮＯXQ
      00 00000號，84.9.24，新台幣0000000元整如數收訖等情
      （見本院卷第108 頁），其上並經原告當時之管理人林雲
      成簽章；再者被告亦提出向合作金庫商業銀行中和分行申
      請調取該紙支票影本一件在卷（見本院卷第183 頁被證四
      ），證明確實該紙支票已由「林桂祥」即林雲成之長子提
      示兌現之事實，均已如前述。準此，上開0000000 元支票
      款，固未載明係何原因交付原告之前管理人林雲成收受，
      但依該承諾書第一項係約明將「系爭土地（即79-2地號）
      及79-1地號土地使用權，歸由訴外人趙信宏所有使用」，
      而於第二項載明：「收到受訴外人趙信宏支付合作金庫中
      和支庫支票帳號011336號，ＮＯXQ0000000號，84.9.24，
      新台幣0000000 元整如數收訖。」等情，自應認定係訴外
      人趙信宏基於第一項之約定而為交付該支票款予原告當時
      之管理人林雲成，否則承諾書殊無將之載明在同一份承諾
      書內之必要，倘係有其他原因收受該支票，自應另載明其
      他原因始合事理之常，既未載明原因自然係因承諾書第一
      項之原因而為收受，要係事理之常，應可認定。原告主張
      該承諾書，係私相收受通謀虛偽、偽造等語，就此積極有
      利主張之事實，並未依民事訴訟法第277 條本文，負舉證
      證明之責，原告既未能舉證以實其說，尚難徒憑空言推測
      ，遽以採信，是原告此部分之主張，亦不可取。
    (7)原告再主張：依本院93年度訴字738 號民事案件，可知證
      人丙○○身為祭祀公業林伯障管理人，利用其身份與合建
      之機會，向訴外人趙信宏至少索求不法利益1200萬以上（
      以及之房屋、土地）。足見證人丙○○與訴外人趙信宏已
      有私相收受，違背祭祀公業利益之行為。因此其就前開「
      承諾書」作證，絕對會偏頗被告，而對原告做不利之供詞
      ，其憑信、客觀性俱無，其證言顯不可採等語。
      查證人丙○○與訴外人趙信宏間，於本院93年度訴字 738
      號民事訴訟案件，如何進行攻擊防禦之方法，及究竟證人
      丙○○就是否因合建而收受訴外人趙信宏之額外利益，均
      屬證人丙○○與訴外人趙信宏間之該訴訟糾葛，不論證人
      丙○○就該合建是否受有訴外人趙信宏額外利益部分之證
      言，與本院93年度訴字73 8號民事訴訟案件所為之陳述，
      是否前後一致，均不得遽此推認證人丙○○於本件所為「
      承諾書係林雲成簽署」之證言，絕對係偏頗被告，故意對
      原告為不利之證述。是原告此部分之主張，尚乏積極之證
      據證明，自乏依據，亦不可取。
    (8)原告復主張：承諾書所載之支票款130 餘萬元，係何原因
      並未記載，係私相收受或給管理人之不正利益，亦不可得
      知。證人丙○○稱該130 餘萬元，係林雲成向趙信宏要的
      ，用於祭祀公業的公墓，亦係虛偽之證詞。因祭祀公業林
      帆即原告根本沒有所謂「公墓」可言，僅有祭祀公業林伯
      障有公墓，而林帆之骨灰係一併存放於祭祀公業林伯障之
      公墓中，而該公墓早於77年建造（見原證22號之照片），
      且所有費用都是由祭祀公業林伯障支付，早在77年、79年
      間購買墓地款支出0000000元、建造墓地工程費支出00000
      00元……等（見原證23號明細表）。在84年並未有建造公
      墓之事，證人丙○○稱林雲成拿了錢去做公墓，為不實虛
      偽陳述。又被證5號之會議記錄係討論有關系爭土地與79-
      2 地號土地之出售事宜，決議依規約辦理授權同意由管理
      人全權處理。該會議記錄係於80年3 月10日決議授權管理
      人林雲成出售土地，此係原告之派下員會議依照規約所做
      成之決議，因此當時之管理人林雲成即必須此此授權，執
      行此一出售土地之決議，因此管理人林雲成明知是被授權
      出售系爭79-2地號土地即不得違背決議與派下員大會之授
      權將該土地「贈與」給趙信宏，否則不啻偽造文書。因此
      承諾書顯係虛偽，不可能是林雲成簽名蓋章，而應係他人
      偽造。又原告之派下員大會係決議出售79-2地號土地，並
      未授權將土地贈與他人，然「承諾書」卻記載為贈與，則
      林雲成顯係無權代理，該承諾書對原告不生效力。再依原
      告之規約，祭祀公業之財產處分，需經派下員或經由各房
      派下代表會議議決半數以上通過授權管理人執行。然而對
      於「承諾書」，要將系爭79-2地號土地贈與趙信宏之行為
      ，依規約必須有會議議決半數通過始合法，理應有書面會
      議紀錄。惟證人丙○○卻說有開會同意，但沒有會議紀錄
      云云，顯不可採等語。
      經查：
      原告與訴外人祭祀公業林伯障於84年8 月30日出具之承諾
      書（見本院卷第108 頁被證三），係屬真正，且承諾書第
      一點載明系爭土地（即重測前79-2地號）及系爭79-1地號
      土地使用權，歸由訴外人趙信宏所有使用等語明確（見本
      院卷第108 頁）；又承諾書第二點載明：收到受訴外人趙
      信宏支付合作金庫中和支庫支票帳號011336號，ＮＯXQ00
      00000號，84.9.24，新台幣0000000 元整如數收訖等情（
      見本院卷第108 頁），其上並經原告當時之管理人林雲成
      簽章；再者被告亦提出向合作金庫商業銀行中和分行申請
      調取該紙支票影本一件在卷（見本院卷第183 頁被證四）
      ，證明確實該紙支票已由「林桂祥」即林雲成之長子提示
      兌現之事實，均已如前述。準此，上開0000000 元支票款
      ，固未載明係何原因交付原告之前管理人林雲成收受，但
      依該承諾書第一項係約明將「系爭土地（即79-2地號）及
      79-1地號土地使用權，歸由訴外人趙信宏所有使用」，而
      於第二項載明：「收到受訴外人趙信宏支付合作金庫中和
      支庫支票帳號011336號，ＮＯXQ0000000號，84.9.24，新
      台幣0000000 元整如數收訖。」等情，自應認定係訴外人
      趙信宏基於第一項之約定而為交付該支票款予原告當時之
      管理人林雲成，否則承諾書殊無將之載明在同一份承諾書
      內之必要，倘係有其他原因收受該支票，自應另載明其他
      原因始合事理之常，既未載明原因自然係因承諾書第一項
      之原因而為收受，要係事理之常，應可認定。原告主張承
      諾書所載之支票款，係私相收受或給管理人之不正利益等
      情，並未依民事訴訟法第277 條本文，負舉證證明之責，
      原告既未能舉證以實其說，尚難徒憑空言推測，遽以採信
      ，是原告此部分之主張，亦不可取。
      又承諾書約定「將系爭土地（即79-2地號）及79-1地號土
      地使用權，歸由訴外人趙信宏所有使用」，究係僅指使用
      權歸訴外人趙信宏，抑或包含所有權歸屬訴外人趙信宏，
      依該文義尚屬不明，惟不論係使用權或所有權，依該承諾
      書之整體觀之，均係由訴外人趙信宏以支付該支票款作為
      對價關係，並非原告「贈與」系爭土地予訴外人趙信宏，
      且依此承諾書所為交易之關係，即等同林雲成代表原告處
      分上開土地之效力（不論係使用權或所有權），則原告於
      80年3 月10日之派下員大會議議記錄載明；就出售系爭土
      地（即79-2地號）及79-1地號土地暨價款用途，決議「授
      權同意管理人全權處理、出售價款應繳納稅捐外，交管理
      人存入銀行為供每年祭祀用不予分發各派下」。」（見本
      院卷第204 頁），則於84年間上開承諾書所為之交易及簽
      署承諾書時，原告當時之管理人林雲成自應仍在此授權之
      範圍內而為交易，而依原告之組識及管理規約第7 條規定
      ：「本祭祀公業之財產處分、變更或設定他項權利時，須
      經派下員或經由各房派下自行推選產生之代表會議議決半
      數以上通過授權管理人執行之。」（見本院卷第212 頁）
      ，而上開80年3 月10日之派下員大會議簽署出席人數含主
      席即林雲成有11人（見本院卷第203 頁），已逾原告派下
      員半數以上之人數，此為兩造所未爭執之事實，則原告上
      開派下員大會之決議自屬合法有效，林雲成簽署承諾書所
      為之交易，並非無權處分，亦非將系爭土地無償贈與訴外
      人趙信宏，應可認定。
      至於上開交易之0000000 元價款，原告當時之管理人林雲
      成是否有依原告派下員大會決議存入銀行作為原告每年祭
      祀之用，則係林雲成有無盡管理人之責問題，縱令證人丙○○所為證言稱上開137400元係供作公墓之用，非屬實情
      ，究與上開承諾書之交易核屬合法有效，並不生影響。
      再就處分系爭土地部分，證人丙○○雖證稱：原告派下員
      大會有開會同意，但沒有會議紀錄等語，容與上開80年 3
      月10日之派下員大會議記錄有不相侔之處，惟此事距證人
      丙○○在本院作證期日（98年12月21日）已十八年有餘之
      久，記憶有誤，與此事實稍有差異之證言，更顯證人丙○○並非有故意虛偽陳述之意圖與串供或偏袒被告之作為，
      而係就其所記憶所及自然陳述所致，尚難據以認定證人丙○○所為「承諾書係林雲成簽署」之證言，係屬不實之證
      言。
      準此，原告此部分之主張，亦乏依據，均不可取。
    (9)基上，被告辯稱承諾書係屬合法有效，訴外人趙信宏係屬
      有權占用系爭土地等語，為有理由，應可認定。
  (二)被告戊○○、甲○○係有權占用系爭土地、被告魚中魚公司
    係有權占用系爭建物：
    (1)訴外人趙信宏係屬有權占用系爭土地，已如前述，則被告
      戊○○、甲○○係因訴外人趙信宏交付系爭土地予其二人
      占有使用，被告二人在其上建築系爭建物，自屬有權占有
      系爭土地，應堪認定。
    (2)被告甲○○將系爭建物出租予被告魚中魚公司之負責人，
      此亦有租約（見本院卷第104至107頁）及為兩造所不爭執
      之事實，則被告魚中魚公司占有系爭建物，亦未有妨害原
      告行使系爭土地所有權之虞，自可認定。
    (3)原告主張：系爭土地上未依建築法第28條取得建照即於其
      上興建建物，非為無權占有，且係違章建築，自應予以拆
      除等語。
      查系爭建物是否為違章建築，核屬行政事項，縱令係屬違
      章建築，亦非當然得認定被告係無權占有系爭土地，或原
      告受有相當於租金之損害屬實。是原告此部分之主張，亦
      不可取。
    (4)原告又主張：合建契約（按指祭祀公業與訴外人趙信宏間
      之合建契約），原告沒有分到應有之份額，但祭祀公業林
      伯障部分有分到，祭祀公業林伯障的派下員內部都有分配
      。原告本來應分得之建物有約定折算價值為陸仟多萬元，
      原告應折抵建商三千多萬元後，建商尚應給付原告三千多
      萬元，所折抵三千多萬元的部分是祭祀公業林伯障多分得
      之建物所應折抵的金額，所以建商尚應給付原告三千多萬
      元等語。
      查此要係合建契約之執行效力問題，究訴外人趙信宏與祭
      祀公業間之合建是否已依約完成分配，或祭祀公業內部是
      否完成分配，核與本件被告是否無權占有或侵權行為或不
      當得利皆屬無涉。縱令原告此部分主張合建之建商趙信宏
      尚應分配3 千多萬元予原告屬實，要係原告與建商間合建
      契約之糾葛，究與本件被告是否有無權占有或不當得利或
      侵權行為均屬無涉。從而，原告此部分之主張，要不可取
      。
  (三)基上所述，原告依民法第767 條規定請求被告戊○○、甲○○拆除系爭建物返還爭土地，及被告魚中魚公司遷出系爭建
    物，均無理由。又被告依民法第179條、第184條第1 項規定
    請求被告戊○○、甲○○給付238020元及自起訴狀繕本送達
    翌日起至返還系爭土地之日止，按月給付三千九百六十七元
    ，亦無理由，應予駁回。
六、本件事證已臻明確，兩造其餘陳述及攻擊防禦方法，或原告
    請求函台北縣政府工務局調閱台北縣中和市○○路209 號房
    屋之建築執照及建物成果圖及命第3人趙信宏提出之文件，
    經審酌後核與判決結果不生影響，不再一一論述。
七、原告既經判決敗訴，則其假執行之聲請，失所附麗，應併予
    駁回。
八、訴訟費用負擔之依據：民事訴訟法第78條。
中    華    民    國    99    年     3    月    10    日
                  民事第二庭    法  官  李行一
以上正本係照原本作成
如對本判決上訴，須於判決送達後20日內向本院提出上訴狀
中    華    民    國    99    年     3    月    10    日
                                書記官  蔡於衡

司法院資訊處製作；財團法人民間司法改革基金會備份。
